【裁判字號】    97,訴,432
【裁判日期】    990127
【裁判案由】    分割共有物
【裁判全文】
臺灣屏東地方法院民事判決               97年度訴字第432號
原      告  辛○○
原      告  庚○○○
原      告  丁○○
原      告  戊○○
前列四人共同
訴訟代理人  壬○○
被      告  乙○○
被      告  丙○○○
被      告  癸○○○
訴訟代理人  甲○○
被      告  己○○
上列當事人間分割共有物事件，本院於民國99年1 月13日言詞辯
論終結，判決如下：
    主  文
兩造共有坐落屏東縣車城鄉○○段一二四三地號，地目建，面積
三八六點七四平方公尺土地，依下列方法分割：如附圖（二）所
示編號（Ａ）面積０點００九九三一公頃分由原告丁○○取得、
編號（Ｂ）面積０點０一六六六六公頃分由原告辛○○、庚○○○共同取得，並按原應有部分比例保持共有、編號（Ｃ）面積０
點００九一九七公頃分由原告戊○○、被告己○○共同取得，並
按原應有部分比例保持共有、編號（Ｄ）面積０點００二八八０
公頃分由被告丙○○○取得。
前項分割結果，原告辛○○應各補償被告乙○○、癸○○○新台
幣肆拾貳萬貳仟捌佰柒拾陸元，原告庚○○○應各補償被告乙○○、癸○○○新台幣貳拾壹萬壹仟肆佰拾捌元，原告戊○○應
各補償被告乙○○、癸○○○新台幣壹拾陸萬零壹佰拾元，
被告己○○應各補償被告乙○○、癸○○○新台幣壹拾陸萬零壹
佰拾元，原告丁○○應各補償被告乙○○、癸○○○新台幣
拾伍萬玖仟陸佰壹拾陸元，被告丙○○○應各補償被告乙○○
、癸○○○陸萬柒仟玖佰柒拾捌元。
訴訟費用由兩造按原應有部分比例負擔。
    事實及理由
一、本件被告己○○未於言詞辯論期日到場，核無民事訴訟法第
    386 條各款所列情形，爰依原告聲請，由其一造辯論而為判
    決。
二、原告主張：
（一）坐落屏東縣車城鄉○○段1243地號，地目建，面積386.74
    平方公尺土地（下稱系爭土地）為兩造共有，應有部分：原
    告辛○○12分之1 、庚○○○24分之1 、丁○○12分之1 、
    戊○○24分之1 ，被告己○○24分之1 、乙○○3 分之1 、
    丙○○○24分之1 、癸○○○3 分之1 ，有土地謄本可稽。
（二）依民法第823 條第1 項規定各共有人，除法令另有規定外
    ，得隨時請求分割共有物，但因物之使用目的不能分割或契
    約訂有不分割之期限者，不在此限。第824 條第1 、2 、3
    、4 項規定共有物之分割，依共有人協議之方法行之。分割
    之方法不能協議決定，或於協議決定後因消滅時效完成經共
    有人拒絕履行者，法院得因任何共有人之請求，命為下列之
    分配：一、以原物分配於各共有人。但各共有人均受原物之
    分配顯有困難者，得將原物分配於部分共有人。二、原物分
    配顯有困難時，得變賣共有物，以價金分配於各共有人；或
    以原物之一部分分配於各共有人，他部分變賣，以價金分配
    於各共有人。以原物為分配時，如共有人中有未受分配，或
    不能按其應有部分受分配者，得以金錢補償之。以原物為分
    配時，因共有人之利益或其他必要情形，得就共有物之一部
    分仍維持共有。系爭土地並無不分割之約定，復無法達成分
    割協議，爰依上開法條規定請求判決分割。
（三）系爭土地上方各毗鄰有原告辛○○所有同段1240地號土地
    、原告丁○○所有同段1239地號土地、原告所有同段1241地
    號土地、被告丙○○○所有同段1242地號土地，請求分割各
    共有人與上開土地相連接之土地。又各共有人在系爭土地之
    使用現況及面積如附圖（一）所示，原告主張以使用建物現
    狀分割。另原告辛○○、庚○○○為夫妻，願依持分保持共
    有，原告戊○○、被告己○○為父女，依持分保持共有。至
    於被告乙○○、癸○○○未分得土地部分，願就多分部分之
    土地以公告現值計價補償。
（四）以上有原告提出之系爭土地及同段1239、1240、1241、12
    42地號土地謄本各乙份、土地使用分區證明（住宅區）乙份
    、房屋稅籍證明書4 份等為證，並聲明：系爭土地請求准予
    分割。依屏東縣恆春地政事務所98年12月10日之更正後之複
    丈成果圖即附圖（二）所示分割，分割方法：編號（Ａ）面
    積0.009931公頃分由原告丁○○取得、編號（Ｂ）面積0.01
    6666公頃分由原告辛○○、庚○○○共同取得，並保持共有
    ，編號（Ｃ）面積0.009197公頃分由原告戊○○、被告己○○共同取得，並保持共有。編號（Ｄ）面積0.002880公頃分
    由被告丙○○○取得。多分得土地之共有人願依系爭土地公
    告現值即每平方公尺新台幣（下同）5,200 元計價補償未分
    得土地之被告乙○○、癸○○○。
三、被告抗辯：
（一）被告乙○○、癸○○○部分：被告同意分割，但原告等在
    系爭土地分別興建未保登之加強磚造二層樓房共4 棟居住使
    用《見卷第85頁被告提出之複丈圖及附圖（一）》。原告等
    就系爭土地上所興建房屋之使用面積，實際上均已超出其等
    應有部分面積甚多，被告二人在系爭土地上沒有建物使用，
    如以原物分割，係迫使被告所分配之土地大部分均落於原告
    等房屋所占用之土地，將造成日後是否拆除之困境，有違經
    濟原則。又系爭土地緊鄰香火鼎盛之福安宮，地形方正，土
    地面積二面各臨12米寬之福安路、忠孝路，交通便捷，且使
    用區分編定為「住宅區」，平日人潮聚集，若逢廟會、例假
    日則更甚之，立地條件及生活機能極佳，屬商店、住宅之混
    合區，且依附近不動產成交價格觀之，每坪價格均在4 萬元
    以上（見卷第89、90頁被告提出之網路查詢資料）。因被告
    二人確有不能按應有部分而受分割之情形，請求判令原告等
    依被告等之持分面積計算，以當初兩造在車城鄉調解委員會
    調解之每坪4 萬元（見卷第86頁調解筆錄）價額補償之；惟
    究應如何計價補償，仍請鈞院審酌。
（二）被告丙○○○部分：同意原告主張如附圖（二）所示之分
    割方法。
（三）被告己○○部分：被告經合法通知，未於言詞辯論期日到
    場，亦未提出書狀作何聲明或陳述。
四、兩造不爭執之事實：
（一）系爭土地為兩造共有（持分詳如土地謄本）
（二）兩造同意分割。
（三）對於屏東縣恆春地政事務所98年3 月6 日之更正使用現況
    圖《如附圖（一）》及98年12月10日之複丈成果圖《如附圖
    （二）》均無意見。
（四）兩造同意以恆春地政事務所98年12月10日複丈成果圖即如
      附圖（二）之分割圖分割。
五、兩造爭執之事項：
（一）系爭土地可否分割？
（二）被告乙○○、癸○○○二人應如何補償？
六、本院之判斷：茲就兩造上開協議簡化之爭執事項，分別審酌
    如下：
（一）系爭土地可否分割？
 1、按各共有人，除法令另有規定外，得隨時請求分割共有物，
    但因物之使用目的不能分割或契約訂有不分割之期限者，不
    在此限。又共有物之分割，依共有人協議之方法行之。分割
    之方法不能協議決定，或於協議決定後因消滅時效完成經共
    有人拒絕履行者，法院得因任何共有人之請求，命為下列之
    分配：一、以原物分配於各共有人。但各共有人均受原物之
    分配顯有困難者，得將原物分配於部分共有人。二、原物分
    配顯有困難時，得變賣共有物，以價金分配於各共有人；或
    以原物之一部分分配於各共有人，他部分變賣，以價金分配
    於各共有人。以原物為分配時，如共有人中有未受分配，或
    不能按其應有部分受分配者，得以金錢補償之。以原物為分
    配時，因共有人之利益或其他必要情形，得就共有物之一部
    分仍維持共有，民法第823 條第1 項、第824 條第1 、2 、
    3 、4 項分別定有明文。經查系爭土地為兩造依應有持分共
    有，系爭土地並無不分割之約定，復無法達成分割協議，又
    系爭土地地目為建，依其使用目的並非不能分割，且土地使
    用區分為住宅區之事實，業據原告提出土地登記謄本、土地
    使用分區證明為證，並經本院潮州簡易庭調解不成立，被告
    亦不爭執，原告請求裁判分割系爭土地，洵屬有據，應予准
    許。
 2、次按請求共有物之分割，應由法院依民法第824 條命為適當
    之分配，不受當事人主張之拘束；又分割共有物時，法院應
    參酌當事人之聲明、共有物之性質、經濟效用及全體共有人
    利益等公平決之；法院裁判分割共有物，除應斟酌各共有人
    之利害關係，及共有物之性質外，尚應斟酌共有物之價格，
    倘共有人中有不能按其應有部分受分配，或所受分配之不動
    產，其價格不相當時，法院非不得命以金錢補償之。有最高
    法院49年台上字第2569號、55年台上字第1982號、57年台上
    字第2117號判例可資參照。經查，系爭土地之使用現況為原
    告及被告丙○○○各有建物居住使用。另系爭土地上方各毗
    鄰接連原告辛○○所有同段1240地號土地、原告丁○○所有
    同段1239地號土地、原告所有同段1241地號土地、被告丙○○○所有同段1242地號土地，其等在系爭土地之使用現況及
    面積，並經本院會同兩造及地政機關到現場勘測數實，有本
    院勘驗筆錄及如附圖（一）所示複丈成果圖附卷可稽。次查
    原告主張現況分割及原告辛○○、庚○○○為夫妻，願依持
    分保持共有，原告戊○○、被告己○○為父女，依持分保持
    共有。而被告乙○○、癸○○○在系爭土地上並無建物使用
    ，但亦同意原告主張之依使用現況如附圖（二）之分割方法
    ，且表示願受計價補償，以上均為兩造所不爭執。本院審酌
    原告主張如附圖（二）所示之分割方法即編號（Ａ）面積0.
    009931公頃分由原告丁○○取得、編號（Ｂ）面積0.016666
    公頃分由原告辛○○、庚○○○共同取得，並保持共有，編
    號（Ｃ）面積0.009197公頃分由原告戊○○、被告己○○共
    同取得，並保持共有。編號（Ｄ）面積0.00 2880 公頃分由
    被告丙○○○取得。該分割方案確係依如附圖（一）之使用
    現況及按原告與被告丙○○○在系爭土地上方有所有同段12
    39、1240、1241、1242土地相接連位置分割，各有道路通行
    ，在整體土地利用上，較符合經濟利益，是認此附圖所示（
    二）之分割方法，符合兩造意願，尚屬公平適當。
（二）被告乙○○、癸○○○二人應如何補償？
  1、經查，依附圖（二）所示分割結果，原告辛○○、庚○○○夫妻，分得之面積共計0.016 分666 公頃（166.66平方公
    尺），扣除各應有部分面積16.11 平方公尺、32.22 平方公
    尺，共增加面積118.33平方公尺。原告戊○○、被告己○○
    分得之面積共計0.009197公頃（91.97 平方公尺），扣除各
    應有部分面積16.11 平方公尺，共增加面積59.75 平方公尺
    。原告丁○○分得之面積0.009931公頃（99.31 平方公尺）
    ，扣除應有部分面積32.22 平方公尺，增加面積67.09 平方
    公尺。被告丙○○○分得之面積0.002880公頃（28.80 平方
    公尺），扣除應有部分面積16.11 平方公尺，增加面積12.6
    9 平方公尺（以上應有部分面積之計算均四捨五入），上開
    增加之總面積為257.86平方公尺。被告乙○○、癸○○○未
    分得持分面積總和257.82平方公尺（乙○○、癸○○○應有
    部分各3 分之1 ，面積各128.91平方公尺，均四捨五入），
    兩者誤差在0.04平方公尺（257.86平方公尺－257.82平方公
    尺＝0.04平方公尺，於計算價格時各減少0.01平方公尺計價
    ）。依前開判例意旨，自應就其價值為斟酌並定互為補償之
    方法。
  2、原告主張依公告現值每平方公尺5,200 元計價補償未分得
    土地之被告乙○○、癸○○○；被告乙○○、癸○○○則主
    張應依當初兩造在車城鄉調解委員會調解之每坪4 萬元計價
    補償，究應依何者計價，始屬公允？兩造互有爭執；惟查依
    據兩造同意本院指定送請廣信不動產估價師事務所鑑價之估
    價報告書記載「估價方法之選定：基於本案勘估標的係位於
    屏東縣車城鄉都市計劃區範圍內，土地使用區分為住宅區，
    雖臨近地區宗教文化區之福安宮及觀光攤販市場，但其附近
    地區土地利用型態係以住宅使用為主，在當地供需條件下仍
    具有市場性，因此評估作業中除估算其合理市場價值外，並
    將考量其近鄰及類似地區新近開發建築完成之住宅用透天類
    型不動產銷售情況進行土地開發分析價值之評算。」等情（
    見該估價報告書第30頁），並評定系爭土地總時值為41,448
     ,700 元，土地單價為每平方公尺10,722元即每坪35,445元
    （見該估價報告書第42頁）。次查原告主張以公告現值每平
    方公尺5,200 計算價格，尚難反應合理價額。又被告主張以
    車城鄉調解委員會調解之每坪4 萬元計價，但該調解會筆錄
    內並有記載「對造原則上同意，但須與家人商討」「擬定於
    下次調解再於（行）討論」等語，足見該調解筆錄僅為調解
    過程之初步協調，並非調解成立具拘束力之調解書，故只能
    供作參考。本院審酌上情，認為廣信不動產估價師事務所鑑
    估之價格具專業及客觀評析，應採用該估價報告書鑑估之價
    格作為本件補償價格計算之依據，較屬公允。
 3、基上說明，本件之補償應以土地單價每平方公尺10,722元各
    乘以多分得面積計算（均四捨五入），亦即原告辛○○應補
    償被告乙○○、癸○○○各422,876 元、原告庚○○○應補
    償被告乙○○、癸○○○各211,438 元、原告戊○○、被告
    己○○應補償被告乙○○、癸○○○各160,133 元。原告丁○○應補償被告乙○○、癸○○○各359,616 元。被告丙○○○應補償被告乙○○、癸○○○各67,978元。
七、結論：原告之訴為有理由，依民事訴訟法第385 條第1 項前
    段、第78條、第80條之1 ，判決如主文。
中    華    民    國    99    年    1     月    27    日
                  民事第二庭    法  官  胡晏彰
正本係照原本作成。
如對判決上訴，須於判決送達後廿日內向本院提出上訴狀，其未
表明上訴理由者，應於提出上訴後二十日內向本院補提理由書狀
（均須按他造當事人之人數附繕本）。
中    華    民    國    99    年    1     月    27    日
                                書記官  郭松菊

司法院資訊處製作；財團法人民間司法改革基金會備份。
